【裁判字號】    92,易,223
【裁判日期】    920910
【裁判案由】    詐欺
【裁判全文】
臺灣苗栗地方法院刑事判決                          九十二年度易字第二二三號
    公  訴  人  臺灣苗栗地方法院檢察署檢察官
    被      告  丙○○
    選任辯護人  江錫麒律師
    被      告  乙○○  男  三.
                丁○○  男  二.
右列被告因詐欺案件，經檢察官提起公訴（九十一年度偵字第二六四一號、九十二年
度偵字第六六七號），本院判決如左：
    主  文
丙○○、乙○○、丁○○均無罪。
    理  由
一、公訴意旨略以：被告丙○○為苗栗縣苗栗市○○路一六一巷一號「快樂皇宮視廳
    伴唱酒家」（下稱快樂皇宮酒家）之實際負責人，被告乙○○為其胞弟。丙○○
    於民國八十九年四月間，將該店裝潢工程發包予被告戊○○（另結；業務過失致
    死部分業經檢察官不起訴處分）承作，戊○○則將水電工程部分交由劉泰良承包
    ，劉泰良乃偕同其僱用的被告丁○○一同施作。八十九年九月七日上午九時三十
    分許，劉泰良在上址天花板上準備接霓虹燈電線時，遭電擊意外死亡。丙○○、
    乙○○、戊○○、丁○○明知劉泰良係在上址施做工程時發生意外死亡，因快樂
    皇宮酒家尚未投保意外責任保險，丙○○經營之苗栗縣苗栗市○○路二０一號天
    天開心ＫＴＶ酒店（下稱天天開心酒店），已向東泰產物保險股份有限公司（下
    稱東泰保險公司）投保意外責任保險。竟為向東泰保險公司詐領保險金，而基於
    犯意聯絡，商定後由乙○○、戊○○指使丁○○於當日檢察官相驗時，向承辦員
    警及檢察官謊稱劉泰良在「天天開心酒店」後面水塔死亡，丙○○再於同年月八
    日，向承保之東泰保險公司洽詢請領保險金事宜。嗣因東泰保險公司告知為不保
    事項無法理賠，始未得逞。因認被告丙○○、乙○○、戊○○、丁○○等四人，
    均係犯刑法第三百三十九條第三項、第一項之詐欺取財未遂罪嫌。
二、按犯罪事實應依証據認定之，無証據不得認定犯罪事實。又不能証明被告犯罪者
    ，應諭知無罪之判決，刑事訴訟法第一百五十四條第二項、第三百零一條第一項
    分別定有明文。且認定不利於被告之事實，須依積極証據，苟積極証據不足為不
    利被告事實之認定時，即應為有利被告之認定，更不必有何有利之証據（最高法
    院三十年上字第八一六號判例參照）。又刑法第三百三十九條第一項詐欺罪之成
    立，以意圖為自己或第三人不法之所有，以詐術使人將本人或第三人之物交付為
    要件。所謂以詐術使人交付，必須被詐欺人因其詐術而陷於錯誤，若其所用之方
    法，不能認為詐術，亦不致使人陷於錯誤，即不構成該罪（最高法院四十六年台
    上字第二六○號判例參照）。至於詐欺之著手，應以實施使人陷於錯誤之欺罔行
    為為著手。
三、本件公訴人認被告三人涉犯詐欺罪嫌，無非以被告丁○○對右揭犯罪事實已坦白
    承認，雖被告丙○○、乙○○否認右揭犯行，辯稱：不知何人叫丁○○說劉泰良
    在天天開心酒店死亡云云。惟：（一）劉泰良於八十九年九月七日因腦幹受損、
    呼吸抑制、心臟麻痺、施工觸電電擊死亡，有勘驗筆錄、相驗屍體證明書、驗斷
    書各一紙、照片二十五幀附卷可稽，並經告發人甲○○及劉泰良之父劉啟祥陳述
    在卷。（二）且右揭事實，業據丁○○自首後供承屬實，核與告發人甲○○指述
    情節相符。死者劉泰良確在「快樂皇宮酒家」觸電死亡，復經在場之徐富魁（業
    據檢察官為不起訴處分）、戊○○供述及證人黃勝利於警訊時證述在卷。又丁○○受僱於死者劉泰良，究竟能否領取意外險保險金，衡情與其無關，當不致自做
    主張謊稱出事地點；且丁○○亦無自首陷自己於刑事責任之必要，其供詞應無誣
    陷之虞，應可採信，故丁○○詐欺取財犯行堪以認定。（三）案發時快樂皇宮酒
    家尚未投保意外責任險，有明台產物保險股份有限公司（下稱明台保險公司）載
    明保險期間自八十九年九月二十六日起至九十年九月二十六日止之公共意外責任
    保險單附卷可參；而天天開心酒店則向東泰保險公司投保意外責任險，保險期間
    自八十九年五月三日起至九十年五月三日止，有東泰保險公司公共意外責任保險
    單在卷可參，並經徐富魁、戊○○供承在卷。（四）被告丙○○部分：丙○○自
    承為快樂皇宮酒家及天天開心酒店之股東；丙○○又將快樂皇宮酒家之裝潢工程
    發包予戊○○，戊○○再將其中水電工程部分發包予死者劉泰良，為丙○○、戊○○所供承。而丙○○亦於八十九年九月間委託經營「泰欣曄電氣有限公司」之
    江增春（業經檢察官為不起訴處分）送電，江增春向台灣電力股份有限公司（下
    稱台電公司）申請，而於八十九年九月六日送電一情，為丙○○、江增春供承在
    卷。再者，東泰保險公司已於意外事件發生後，於被保險人電話詢問時告知無法
    理賠，被保險人事後亦無申請理賠一情，有東泰保險公司九十一年一月十日（九
    十一）火字第五００─四號函文在卷可稽，此函文之承辦人即邱德軒證稱：八十
    九年五月續保是丙○○跟我接洽，是事發後隔天丙○○打電話問理賠事宜等語。
    且明台保險公司業務員左國強亦證稱：我跟丙○○接洽等語；再參諸證人即天天
    開心酒店現場負責人阮文祺所証：好像是丙○○告知劉泰良死亡地點，帶檢察官
    去現場是我跟老闆娘二人等語，是被告丙○○有參與詐欺犯行，應為無誤。（五
    ）被告乙○○部分：丁○○於自首時即供稱受乙○○指使始為不實陳述；且證人
    阮文祺証稱：乙○○有說劉泰良死亡位置等語；況乙○○於意外發生時在場，又
    為老闆娘即丙○○之弟，死者劉泰良是否能領取保險金，應與之有關，因此，參
    諸上述二人之陳述，乙○○亦有詐欺取財之犯意聯絡，可以認定。（六）本件被
    告等人先推由丁○○向調查機關謊報出事地點，再由丙○○口頭向東泰保險公司
    洽詢申請保險金事宜，雖未填具書面，亦應認被告等已著手詐欺取財行為，嗣因
    東泰保險公司承辦人告知不理賠，始未得逞，所辯均不足採信為其論據。
三、訊據被告丙○○坦承是快樂皇宮酒家的實際負責人，裝潢工程有發包給戊○○施
    作，快樂皇宮酒家有保險，但保險時間尚未開始，天天開心酒店，是其經營的，
    八十九年九月八日，有向東泰保險公司詢問保險理賠等情不諱。乙○○則坦承係
    丙○○胞弟及當時有在場等情不諱。丁○○則坦承係受僱於劉泰良施作上開工程
    ，劉泰良在快樂皇宮酒家的天花板上準備接霓虹燈電線時，遭電擊意外死亡，檢
    察官相驗時，伊有向承辦員警及檢察官謊稱劉泰良在天天開心酒店後面水塔死亡
    等情不諱。惟丙○○、乙○○均否認有詐欺未遂犯行，丙○○辯稱：當時不在現
    場，故情形如何不清楚，回到公司後，事情都已處理完畢，且人也已經送到醫院
    ，無法知道經過情形，並未與乙○○、戊○○，指使丁○○向員警及檢察官說劉
    泰良是在天天開心酒店後面水塔死亡，雖有向東泰保險公司詢問保險理賠問題，
    是因快樂皇宮酒家當時是屬於天天開心酒店的範圍，且投保時沒有確定範圍，因
    不懂，才會很直覺的打電話詢問保險公司能不能領到保險金，一般人都會這樣做
    ，這很正常等語。乙○○辯稱：事隔那麼久，忘記了，且不是老闆，沒有資格指
    使他們。雖然當時有在場，但是基於救人，後來警察來的時候，沒有在場等語。
    選任辯護人為被告丙○○辯護稱：根據投保契約，不管死者是死在快樂皇宮酒家
    或是天天開心酒店都屬於不理賠範圍，所以東泰保險公司的承辦人，不因被告的
    一通電話，而造成錯誤等語。
    經查：
    （一）依上開丙○○、乙○○及丁○○坦承部分及公訴人所舉的証據，可知劉泰
          良確係在快樂皇宮酒家的天花板上準備接霓虹燈電線時，遭電擊意外死亡
          ，而非在天天開心酒店後面的水塔死亡，檢察官相驗時，丁○○有向承辦
          員警及檢察官謊稱劉泰良是在天天開心酒店後面水塔死亡。丁○○並係受
          他人指使始為不實陳述（相字卷第四頁反面、第五十一頁反面參照）。惟
          本件即令係如起訴書所載：「丙○○、乙○○、戊○○、丁○○明知劉泰
          良係在上址施做工程時發生意外死亡，因快樂皇宮酒家尚未投保意外責任
          險，丙○○經營的天天開心酒店，已向東泰保險公司投保意外責任險。竟
          為向東泰保險公司詐領保險金，而基於犯意聯絡，商定後由乙○○、黎玉
          章指使丁○○於當日檢察官相驗時，向承辦員警及檢察官謊稱劉泰良在天
          天開心酒店後面水塔死亡。」，惟「渠等商定後由乙○○、戊○○指使劉
          貴平於當日檢察官相驗時，向承辦員警及檢察官謊稱劉泰良在天天開心酒
          店後面水塔死亡」，此一行為能否算是詐欺罪的著手？依前開說明，詐欺
          之著手，應以實施使人陷於錯誤之欺罔行為為著手。惟渠等上開行為並非
          針對東泰保險公司為之，而係於承辦員警及檢察官訊問時謊稱劉泰良在天
          天開心酒店後面水塔死亡，應僅係為便利完成犯罪，預為週密佈署的詐欺
          預備行為，尚非著手。
    （二）且丙○○於案發後翌日打電話給東泰保險公司的邱德軒詢問是否理賠時係
          稱：「店裡在修冷氣的有人死亡，有無理賠」，邱德軒接到上開電話後問
          李志毅，李志毅說沒有，因此邱德軒即回電丙○○說沒有理賠，以上業據
          邱德軒在偵訊時証述在卷（偵字第二六四一號卷第六四頁參照）。丙○○
          上開諮詢式的詢問：「店裡在修冷氣的有人死亡，有無理賠」，能否認為
          係詐欺罪的施用詐術？如前所述，所謂以詐術使人交付，必須被詐欺人因
          其詐術而陷於錯誤，若其所用之方法，不能認為詐術，亦不致使人陷於錯
          誤，即不構成該罪。查丙○○經營的天天開心酒店確有向東泰保險司公投
          保公共意外責任險，保險期間自八十九年五月三日起至九十年五月三日止
          ，承保範圍為被保險人或其受僱人因經營業務之行為，在保險單載明之營
          業處所內發生的意外事故，及被保險人營業處所的建築物、通道、機器或
          其他工作物所發生的意外事故，致第三人體傷、死亡或第三人財物損害，
          依法應負賠償責任，而受賠償請求時，保險公司對被保險人負賠償責任，
          保險契約並明文將被保險人之家屬或在執行職務之受僱人發生體傷、死亡
          或其財物受有損害之損害賠償責任列為特別不保事項，有該公共意外責任
          保險基本條款在卷可稽（他字卷第六十至六四頁參照）。姑不論丙○○對
          劉泰良的死亡地點是否明知不在天天開心酒店，而係在快樂皇宮酒家，其
          以電話詢問邱德軒時，明確指出係修理冷氣之死亡事故，而本件保險契約
          係公共意外保險，因修理冷氣所生之死亡事故屬於特別不保事項，業經邱
          德軒於第一時間回覆被告，並有東泰保險公司九十一年一月十日（九一）
          火字第五００─四號函在卷可稽（他字卷第八八、八九頁參照）。故不論
          死亡地點係在天天開心酒店或快樂皇宮酒家，均不影響東泰保險公司不理
          賠之結論。換言之，東泰保險公司顯然不會因劉泰良死亡地點的不正確而
          陷於錯誤，揆諸前揭判例意旨，即不構成詐欺罪。再者，依東泰保險公司
          上開函文之說明三所載：「劉某係於前揭酒店施作水電工程意外死亡，按
          附件所示之承保條款特別不保事項第三款之規定，係屬不保事項，本公司
          已於意外事件發生後，於被保險人電話詢問時告知無法理賠。【被保險人
          事後亦無申請理賠】，故並無相關理賠文件可資提供，不便之處，尚祈見
          諒」（他字卷第八九頁參照）。據此可知，丙○○除於電話中為詢問外，
          事後並未提出申請理賠。因此，丙○○於電話中之詢問是否理賠，在性質
          上僅係諮詢式的詢問，其既未提出申請理賠，亦不能認係詐欺的著手行為
          。
    （三）綜上所述，本件被告等為圖保險給付，心念固可非議，但經檢視詐欺罪的
          構成要件，即令係如起訴書所載：「被告等明知劉泰良係在快樂皇宮酒家
          施做工程時發生意外死亡，因快樂皇宮酒家尚未投保意外責任險，丙○○
          經營的天天開心酒店，已向東泰保險公司投保意外責任險。為向東泰保險
          公司詐領保險金，商定後由乙○○、戊○○指使丁○○於當日檢察官相驗
          時，向承辦員警及檢察官謊稱劉泰良在天天開心酒店後面水塔死亡」，惟
          上開行為僅屬詐欺的預備行為，而刑法第三百三十九條不處罰預備犯。再
          者，丙○○雖有於電話中向東泰保險公司的邱德軒詢問是否理賠。但此僅
          為諮詢式的詢問，其既未提出申請理賠，亦不能認係詐欺罪的著手行為。
          被告丙○○、乙○○否認有詐欺犯行應堪採信。此外，本院復查無其他積
          極証據足認被告丙○○、乙○○及丁○○有何詐欺犯行，雖丁○○於本院
          審理時認罪（本院九十二年八月二十七日筆錄參照），惟仍應為丁○○與
          丙○○、乙○○無罪之諭知。
據上論斷，應依刑事訴訟法第三百零一條第一項，判決如主文。
本案經檢察官李基彰到庭執行職務。
中      華      民      國    九十二    年      九      月      十      日
                                臺灣苗栗地方法院刑事第三庭
                                        法  官  劉  興  浪
右正本證明與原本無異
如不服本判決應於判決送達後十日內向本院提出上訴狀（須附繕本），上訴於台灣高
等法院台中分院。
                                        書記官  黃  士  益
中      華      民      國    九十二    年      九      月      十      日


司法院資訊處製作；財團法人民間司法改革基金會備份。
